臺灣雲林地方法院民事判決
111年度訴字第98號
原      告  楊安邦  
訴訟代理人  楊瑞玲  
            汪玉蓮律師
複  代理人  汪銀夏  
被      告  林玉雪  

兼  訴  訟
代  理  人  林國華  

被      告  雲林縣元長鄉農會

法定代理人  李文定  
訴訟代理人  王翼升律師
複  代理人  廖泉勝律師
上列當事人間請求塗銷房屋所有權移轉登記等事件，本院於民國
111年6月1日言詞辯論終結，判決如下：
    主  文
原告之訴駁回。
訴訟費用由原告負擔。
    事實及理由
壹、程序方面：
一、按確認法律關係之訴，非原告有即受確認判決之法律上利益
    者，不得提起之，民事訴訟法第247條第1項前段定有明文。
    而所謂即受確認判決之法律上利益，係指因法律關係之存否
    不明確，致原告在私法上之地位有受侵害之危險，而此項危
    險得以對於被告之確認判決除去之者而言，若縱經法院判決
    確認，亦不能除去其不安之狀態者，即難認有受確認判決之
    法律上利益（最高法院52年度台上字第1240號判決意旨參照
    ）。是確認法律關係之訴，苟具備前開要件，即得謂有即受
    確認判決之法律上利益，縱其所求確認者為他人間之法律關
    係，亦非不得提起（最高法院42年度台上字第1031號判決意
    旨參照）。原告主張被告林國華、林玉雪間就其所有坐落雲
    林縣○○市○○段00000地號土地，及其上同地段681建號建物（
    即門牌號碼：雲林縣○○市○○路00○0號），暨同地段38-19地
    號土地、應有部分8分之1之巷道（以下合稱系爭房地）於民
    國105年11月23日所為之買賣債權行為，及於同年12月5日所
    為之所有權移轉登記物權行為均無效，為被告所否認，則系
    爭房地之債權及物權行為，是否因被告林國華、林玉雪通謀
    虛偽意思表示、被告林國華無權處分而為無效，使原告在法
    律上有受侵害之危險，其法律上地位處於不安之狀態，此種
    不安之狀態得以確認判決除去之，故原告提起本件訴訟，自
    有確認利益。
二、復按訴狀送達後，原告不得將原訴變更或追加他訴，但擴張
    或減縮應受判決事項之聲明者，不在此限，民事訴訟法第25
    5條第1項第3款定有明文。經查，原告起訴聲明第2項原為：
    「被告應將上開土地及建物於民國105年12月5日以買賣為原
    因所為所有權移轉登記予以塗銷。」，嗣於111年4月27日本
    院言詞辯論程序中變更為：「被告林玉雪應將上開土地及建
    物於民國105年12月5日以買賣為原因所為所有權移轉登記予
    以塗銷。」，核屬減縮應受判決事項之聲明，揆之上開規定
    ，應予准許。
三、被告林國華、林玉雪經合法通知，均未於最後言詞辯論期日
    到場，核無民事訴訟法第386條各款所列情形，爰依原告之
    聲請，由其一造辯論而為判決。　　
貳、實體方面：　　
一、原告起訴主張：　　
  ㈠原告與第三人立佳興建設有限公司(下稱立佳興公司)於103年
    7月1日簽訂合建契約書(下稱合建契約書)，依合建契約書第
    1條第1項、第3條第1項約定，由原告提供其所有坐落雲林縣
    ○○市○○○段0000○0000○0000地號土地（下稱38-1、38-2、38-
    3地號土地），面積共1,198平方公尺(362坪)予立佳興公司
    合建8戶3樓房屋，原告分得建物編號A3、A5、B1，立佳興公
    司分得建物編號A1、A2、B2、B3、B5，每棟造價新臺幣（下
    同）300萬元。嗣於105年10月14日彼等再簽訂合建契約內容
    更改協議書（下稱合建契約更改協議書），依該協議書第2
    條約定合建契約書第3條第1項原約定分配建物部分，更改為
    A5、B1、B2以原告為起造人，A1、A2、A3以立佳興公司為起
    造人，B3、B5以第三人王宜文為起造人。
  ㈡原告並未授權被告林國華出賣其所獲分配建物編號B2（即系
    爭房地），詎被告林國華於105年11月23日偽造原告與其女
    即被告林玉雪成立系爭房地買賣契約關係，並約定買賣價金
    為660萬元，而於同年12月5日移轉登記予被告林玉雪所有，
    並設定登記最高限額672萬元抵押權（下稱系爭最高限額672
    萬元抵押權）予被告雲林縣元長鄉農會(下稱元長鄉農會)。
    惟依合建契約更改協議書約定，其等對於分配之房地係約定
    各自銷售，原告從未授權被告林國華出賣系爭房地，被告林
    國華明知原告從未授權其出賣系爭房地，卻仍出賣予被告林
    玉雪，被告林國華無權處分原告所有系爭房地，此部分原告
    不同意也不承認，故此部分之買賣債權及物權行為均無效。
    甚且，原告亦未收到系爭房地之買賣價金，被告林國華與被
    告林玉雪間係通謀虛偽意思表示，依民法第87條規定，系爭
    房地之買賣債權及物權行為亦均無效。而買賣之債權行為及
    物權行為既然均無效，原告自得依民法第767條第1項規定，
    請求被告林玉雪塗銷系爭房地所有權移轉登記。
  ㈢又系爭房地之債權及物權行為既因無權處分、通謀虛偽而無
    效，則其上所設定登記系爭最高限額672萬元抵押權，即有
    礙於原告所有系爭房地所有權之行使，故依767條第1項規定
    請求被告元長鄉農會塗銷系爭最高限額672萬元抵押權等語
    ，並聲明：
　⒈確認原告與被告林國華、林玉雪就原告所有系爭房地於105年
    11月23日所為之買賣債權行為，及於105年12月5日所為之所
    有權移轉登記物權行為均無效。
　⒉被告林玉雪應將系爭房地於105年12月5日以買賣為原因所為
    之所有權移轉登記予以塗銷。
  ⒊被告元長鄉農會應將系爭最高限額672萬元抵押權設定登記應
    予塗銷。
二、被告部分：
  ㈠被告林國華、林玉雪未於最後言詞辯論期日到場，惟據其等
    以前到場所為陳述如下：被告林玉雪與原告就系爭房地買賣
    都是真正，且系爭最高限額672萬元抵押權設定登記也是真
    正，原告所稱均不是事實，本件糾紛僅是被告林國華積欠原
    告280萬元借款而已。系爭房地確實是分配給立佳興公司，
    後以650萬元賣給被告林玉雪。被告林玉雪給付系爭房地買
    賣價金之方式，除了貸款600萬元，係由被告元長鄉農會撥
    入立佳興公司外，剩餘50萬元則是由她婆婆給付現金予被告
    林玉雪來支付，每月貸款則由被告林玉雪按時繳交等語，資
    為抗辯，並聲明：原告之訴駁回。
  ㈡被告元長鄉農會則以：　　　　
  ⒈系爭房地於設定系爭最高限額672萬元抵押權予被告元長鄉農
    會之時，依土地及建物登記謄本所載，所有權人均為被告林
    玉雪，則依民法第759條第881之1條規定，被告林玉雪自得
    處分系爭房地，而將系爭房地設定系爭最高限額672萬元抵
    押權予被告元長鄉農會，是被告元長鄉農會為系爭房地之抵
    押權人，原告起訴請求被告元長鄉農會塗銷系爭最高限額67
    2萬元抵押權設定登記，即屬無據。
　⒉系爭房地簽定買賣契約及辦理所有權移轉登記時，應交付原
    所有權人之身分證、印鑑證明、印章、買賣契約等，故可認
    原告楊安邦有交付上開證明文件予被告林國華，原告應依民
    法第169條前段規定負授權人之責任。退步言之，縱認原告
    未授與代理權予被告林國華，被告林國華與被告林玉雪間就
    系爭房地之買賣契約及移轉所有權之行為均屬無權代理，依
    民法第170條規定，上開移轉房地所有權之物權行為因原告
    拒絕承認而為無效，原告為系爭房地之所有權人。然被告元
    長鄉農會善意信賴系爭房地土地、建物登記謄本之記載，認
    定被告林玉雪為系爭房地之所有權人，得有效為系爭房地設
    定最高限額抵押權，並於105年12月7日依與被告林玉雪間之
    消費借貸及抵押權設定契約書，放款540萬元至被告林玉雪
    所有元長鄉農會帳戶內，復經被告林玉雪於同日提出用印之
    取款憑條予被告元長鄉農會，並經被告林玉雪之指示下匯款
    538萬元至立佳興公司所有元長鄉農會帳戶內，被告元長鄉
    農會所為均係合乎與被告林玉雪間之契約及金融交易實務，
    而原告未舉證被告元長鄉農會知悉被告林玉雪非所有權人，
    是被告元長鄉農會為善意第三人，被告元長鄉農會得主張土
    地法第43條、民法第759之1條規定，善意取得系爭最高限額
    672萬元抵押權。
  ⒊原告以其未授與被告林國華代理權，且被告林國華未交付系
    爭房地600萬元買賣價金為由，即主張被告林國華與被告林
    玉雪間買賣為通謀虛偽意思表示，然未授與代理權僅證明被
    告林國華係無權代理原告締結買賣契約並移轉所有權，不得
    以此認定被告林玉雪亦無買賣之意思。再者，未交付買賣價
    金僅係被告林國華未依民法第541條第1項履行交付委任物品
    之義務，不得以此即認定該2人間買賣行為因通謀虛偽而無
    效。縱認被告林國華與被告林玉雪間就系爭房地之買賣契約
    及移轉所有權之行為均屬通謀虛偽而無效，惟被告林玉雪以
    系爭房地設定系爭最高限額672萬元抵押權予被告元長鄉農
    會，被告元長鄉農會即屬就該表示之標的新取得財產上權利
    義務之第三人，故被告元長鄉農會得依民法第87條第1項但
    書規定，主張被告林國華與被告林玉雪間之買賣行為及移轉
    所有權之行為均屬有效，從而認定系爭房地之所有權人為被
    告林玉雪，是被告林玉雪得就系爭房地設定系爭最高限額67
    2萬元抵押權，被告元長鄉農會即為抵押權人。
  ⒋依臺灣雲林地方檢察署106年度偵字第6463號不起訴處分書暨
    鈞院調閱該部分案卷可知，本件既經偵查機關查明原告係曾
    書立授權書予被告林國華處理系爭房地之出售、過戶、點交
    及受領定金、價金事宜，則原告自應負授權人之責，且不論
    係原告與被告林國華間對合建契約有無糾葛，原告實無以此
    為由對抗善意信賴交易安全之被告元長鄉農會。縱使原告未
    授權被告林國華為系爭房地辦理出售、過戶、點交及受領定
    金、價金事宜（假設語氣），而依民法第87條第1項規定主
    張無效，惟其主張無效仍不得對抗善意第三人即被告元長鄉
    農會，換言之，被告林玉雪設定系爭最高限額672萬元抵押
    權予被告元長鄉農會之行為均不會因之無效或遭撤銷而失其
    效力等語，資為抗辯，並聲明：原告之訴駁回。
三、本件兩造不爭執之事實：　　　　
  ㈠原告與立佳興公司於103年7月1日簽訂合建契約書，依合建契
    約書第1條第1項、第3條第1項約定，由原告提供其所有38-1
    、38-2、38-3地號土地，面積共1,198平方公尺(362坪)予立
    佳興公司合建8戶3樓房屋，原告分得建物編號A3、A5、B1，
    立佳興公司分得建物編號A1、A2、B2、B3、B5，每棟造價30
    0萬元。
  ㈡原告與立佳興公司復於105年10月14日簽訂合建契約更改協議
    書，依該協議書第2條約定合建契約書第3條第1項原約定分
    配建物部分，更改為A5、B1、B2以原告為起造人，A1、A2、
    A3以立佳興公司為起造人，B3、B5以王宜文為起造人。原告
    與立佳興公司對於上開房地各自銷售，其稅賦各自承擔負責
    。
  ㈢上開建物編號所搭配土地、建物如本院卷第229頁「九老爺八
    戶(105.10.11)」附表所載。
  ㈣原告所有同地段38-21、38-19（應有部分1/8）地號土地，及
    同地段38-22、38-19（應有部分1/8），經雲林縣斗六地政
    事務所收件，而登載於105年12月6日以買賣為登記原因、所
    有權人為立佳興公司。
  ㈤坐落38-21地號土地其上建物678建號（即建物編號A3）登載
    於105年7月29日以第一次登記為登記原因，而於105年9月21
    日登記所有權人為立佳興公司，嗣於107年2月5日移轉登記
    於第三人嚴ＯＯ所有。
  ㈥建物編號B2即系爭房地登載所有權人為原告，並於105年11月
    23日以買賣為登記原因，而於105年12月5日登記所有權人為
    被告林玉雪。
  ㈦被告林玉雪經登記為系爭房地之所有權人後，即於105年12月
    7日與被告元長鄉農會簽訂540萬元借據，並於105年11月25
    日簽訂土地、建築改良物抵押權設定契約書，嗣於105年12
    月5日設定登記系爭最高限額672萬元抵押權予被告元長鄉農
    會。被告元長鄉農會乃於105年12月7日撥付540萬元予被告
    林玉雪所有該農會帳戶內。其中538萬元由被告林玉雪於同
    日取款，並指示被告元長鄉農會匯入立佳興公司所有該農會
    帳戶內。嗣後被告林玉雪按期以轉帳、連動轉方式繳納上開
    抵押債務，目前借款餘額約為5,049,000元。
四、本件兩造爭執之處，應在於：
  ㈠原告主張其並未授權被告林國華買賣系爭房地，及被告林國
    華與被告林玉雪間係虛偽買賣而無效，而依無權處分、民法
    第87條第1 項規定請求確認系爭房地之買賣債權行為，及所
    有權移轉登記物權行為均無效，是否有理由？
  ㈡如認有理由，則原告再依民法第767 條第1 項中段規定主張
    被告林玉雪應塗銷系爭房地之移轉登記，及主張被告元長鄉
    農會應塗銷系爭最高限額672 萬元抵押權，是否有理由？ 
五、茲論述如下：
　㈠按當事人主張有利於己之事實者，就其事實有舉證之責任，
    但法律別有規定，或依其情形顯失公平者，不在此限，民事
    訴訟法第277條定有明文。復按當事人主張有利於己之事實
    ，就其事實有舉證責任，若一方就其主張之事實已提出適當
    之證明，他造欲否認其主張者，即不得不提出相當之反證，
    以盡其證明之責，此為舉證責任分配之原則，更是民事訴訟
    法第二百七十七條基於「公平原理及誠信原則，適當分配舉
    證責任」而設其抽象規範之具體展現（最高法院102年度台
    上字第297號判決意旨參照）。原告主張其並未授權被告林
    國華買賣系爭房地，詎被告林國華竟無權處分而將系爭房地
    出賣並登記予被告林玉雪所有，是系爭房地之買賣債權及物
    權行為均無效等語，然為被告所否認，依舉證責任分配原則
    ，原告應就此有利於己之事實負舉證責任。
　㈡經查，原告主張其並未授權被告林國華處分系爭房地，詎被
    告林國華竟無權處分而將系爭房地出賣並登記予被告林玉雪
    所有，原告不同意亦不承認，是系爭房地之買賣債權及物權
    行為均無效等語，雖據其提出土地、建物登記第一、二類謄
    本、雲林縣地籍異動索引為證，然為被告所否認，復有系爭
    房地授權書在卷可證，而原告固不否認有於該授權書上簽名
    及其上原告印文之真正，惟否認該授權書實質之真正，然依
    原告前對被告林國華及訴外人王文麗、林明新提起詐欺等刑
    事告訴時，曾於告訴狀中陳稱：「被告林國華於（105年8、
    9月間）建屋工程尚施工中即聲言其所分得之房地、建物A1
    、B2、B3、B5四棟房地業已售出，旋即透過被告王文麗由被
    告林明新陪同前來原告住處索取原告印鑑證明，原告為方便
    其辦理房地買賣移轉所有權作業，除交給印鑑證明書四份外
    ，並將印鑑章交給王代書蓋用各種應辦作業文件。」，復參
    酌前案刑事被告王文麗於偵查時陳稱：伊有於使用執照核發
    時詢問過原告，原告說6戶都全權委託被告林國華，伊才請
    原告簽授權書，亦有於A3、B2房子要一起過戶給被告林國華
    公司時，也有特別詢問原告，原告也同意，伊還讓原告在所
    有權買賣移轉契約書上親自簽名，是於105年12月6日簽名，
    伊沒有偷蓋原告印鑑章，每次賣出房子也都是拿去原告住處
    讓他自己蓋等語，再審酌卷附上開土地登記申請書中備註欄
    除有原告印鑑外，並有原告簽名，及卷附土地建築改良物所
    有權買賣移轉契約書中簽名或簽證欄，除有原告印鑑外，亦
    有原告簽名等情，足認原告對於被告林國華出賣系爭房屋等
    土地房屋一事，不僅事先知情，且係主動提供其印鑑章等資
    料給前案刑事被告王文麗、林明新配合辦理相關過戶等事宜
    至明，是系爭房地授權書實質之真正應堪認定，原告空言否
    認，洵無足採。
　㈢原告雖又主張授權書係被告林國華告知伊要去申請B2房子變
    更起造人使用，所以伊才簽署該授權書，伊根本沒有授權被
    告林國華買賣系爭房地等語，然核與上開所述情節相悖，何
    況，授權書業已明白記載原告授權被告林國華全權代理原告
    處理系爭房地出賣事宜，包括訂定書面契約、其他相關文件
    、移轉登記、點交、受領定金及全部買賣價金等事項，原告
    自不得諉為不知其上所載內容，而原告猶仍於該授權書上簽
    章，足認原告確實有授權被告林國華處分系爭房地至明，是
    原告上開主張要乏所據，尚難憑採。另原告聲請本院向雲林
    縣政府調取系爭房地自申請建築執照起，迄至使用執照核發
    止相關資料，惟原告業已授權被告林國華處分系爭房地已如
    上述，是本院認無調取此部分資料之必要，附此說明。
　㈣此外，原告迄至本件言詞辯論終結前猶無法反證證明系爭房
    地授權書並非真正，則依系爭房地授權書所載內容，可認原
    告有於105年10月17日簽立授權書，授權被告林國華全權代
    理原告處理系爭房地之出售、過戶、點交及受領定金、價金
    等事宜至明。是被告林國華自有權代理原告處分系爭房地，
    而於105年11月23日將系爭房地以買賣為登記原因，並於105
    年12月5日登記所有權人為被告林玉雪。故原告上開主張要
    乏所據，尚難採信，則原告以被告林國華無權處分系爭房地
    ，其不同意亦不承認為由，請求確認系爭房地之買賣債權行
    為，及所有權移轉登記物權行為均無效，並依民法第767條
    第1項中段規定請求被告林玉雪應塗銷系爭房地之移轉登記
    ，及請求被告元長鄉農會應塗銷系爭最高限額672萬元抵押
    權，要乏所據，尚難准許。
　㈤又按所謂通謀虛偽意思表示，乃指表意人與相對人互相故意
    為非真意之表示，即相對人不僅須知表意人非真意，並須就
    表意人非真意之表示相與為非真意之合意，始為相當。又通
    謀虛偽意思表示之行為係積極行為，非消極行為，故主張表
    意人與相對人間之法律行為係基於通謀虛偽意思表示者，依
    舉證責任分配原則，應由主張者就該積極事實負舉證責任，
    而非由他方就其法律行為非出於通謀虛偽意思表示乙事負舉
    證之責（最高法院109年度台上字第1773號判決意旨參照）
    。原告復主張被告林國華與被告林玉雪間係通謀虛偽意思表
    示，系爭房地之買賣債權行為及物權行為均無效等語，既為
    被告所否認，揆之上開說明，應由原告負舉證責任。經查，
    原告以其未收受系爭房地買賣價金為由，主張被告林國華與
    被告林玉雪間係通謀虛偽意思表示等語，然原告迄未收受系
    爭房地買賣價金之原因眾多，非一概即可認定為被告林國華
    與被告林玉雪間係通謀虛偽意思表示，尚無法作為被告林國
    華與被告林玉雪間為通謀虛偽意思表示之證明。何況，被告
    林國華係有權代理原告處分系爭房地，而於105年11月23日
    將系爭房地以買賣為登記原因，並於105年12月5日登記所有
    權人為被告林玉雪，已如上述，又兩造均不爭執上開兩造不
    爭執第㈦項之事實，並有土地、建物登記第一、二類謄本、
    雲林縣地籍異動索引、借據、土地、建築改良物抵押權設定
    契約書、放出明細查詢、放款戶資料一覽表查詢、放款歷史
    交易明細查詢、被告元長鄉農會授信審議委員會第105年度
    第53次會議記錄、放出明細查詢、授信批覆書、收入傳單、
    取款憑條附卷可稽，益徵被告林玉雪業已交付系爭房地之買
    賣價金予原告之代理人即被告林國華至明，自難認被告林國
    華與被告林玉雪間有原告所稱通謀虛偽意思表示一事為真實
    。此外，原告就被告林國華與被告林玉雪間為通謀虛偽意思
    表示乙節，迄今仍未舉證以實其說，是原告此部分主張亦乏
    所據，要難憑採。則原告以被告林國華與被告林玉雪間係通
    謀虛偽意思表示為由，請求確認系爭房地之買賣債權行為，
    及所有權移轉登記物權行為均無效，並依民法第767條第1項
    中段規定請求被告林玉雪應塗銷系爭房地之移轉登記，及請
    求被告元長鄉農會應塗銷系爭最高限額672萬元抵押權，均
    屬無據，洵難憑採。
六、從而，原告主張其並未授權被告林國華買賣系爭房地，及被
    告林國華與被告林玉雪間係虛偽買賣而無效，而依無權處分
    、民法第87條第1項規定請求確認系爭房地之買賣債權行為
    ，及所有權移轉登記物權行為均無效，並依民法第767條第1
    項中段規定請求被告林玉雪應塗銷系爭房地之移轉登記，及
    遷讓系爭房地予原告，暨被告元長鄉農會應塗銷系爭最高限
    額672萬元抵押權，均為無理由，均應予駁回。
七、本件事證已臻明確，兩造其餘攻擊防禦方法及未經援用之證
    據，經核與判決之結果不生影響，爰不逐一論述，附此敘明
    。
八、訴訟費用負擔之依據：民事訴訟法第78條。
中　　華　　民　　國　　111 　年　　6 　　月　　15　　日
                  民事第二庭    法  官  陳秋如
以上正本係照原本作成。
如對本判決上訴，須於判決送達後20日內向本院提出上訴狀（需
附繕本）。如委任律師提起上訴者，應一併繳納上訴審裁判費。
中　　華　　民　　國　　111 　年　　6 　　月　　15　　日
                                書記官　廖錦棟